臺灣高等法院民事判決　　　　　　　　　　93年度訴字第62號
原　　　告　乙○○
訴訟代理人　鄭聯芳律師
被　　　告　甲○○
上列當事人因重傷害侵權行為損害賠償事件，經刑事庭移送前
來，本院於中華民國94年12月6 日言詞辯論終結，判決如下：
    主  文
被告應給付原告新臺幣貳佰參拾伍萬陸仟玖佰貳拾玖元，及自民
國九十三年九月十六日起，至清償日止，按年息百分之五計算之
利息。
原告其餘之訴駁回。
訴訟費用由被告負擔二十分之九。餘由原告負擔。
本判決第一項於原告以新臺幣柒拾捌萬伍仟元供擔保後，得假執
行。
原告其餘假執行之聲請駁回。
    事實及理由
一、被告未於言詞辯論期日到場，核無民事訴訟法第386 條所列
    各款情形，爰依原告聲請，由其一造辯論而為判決。
二、原告主張：被告於民國91年7月9日下午4 時40分許，在台北
    縣三重市○○○路41之3 號信義公園門口，與原告發生口角
    ，竟持放置路旁標示「禁止停車」之鐵製告示牌，猛擊原告
    頭部，致原告受傷倒地，受有顱頂後枕部裂傷約6 公分、前
    額近右眉處挫傷之傷害。原告因被告上開傷害行為，受有下
    列損害：(一)財產上損害：(1)醫療費用新台幣（下同）329,08
    7 元；(2)增加生活上費用：自91年7月11日起，至同年8月24
    日止，在住院期間共支出看護費用78,000元；又原告因傷導
    致輕度智障，生活不能自理，出院後仍需有人照顧免生意外
    ，按國人平均壽命計算，原告尚有約8 年之生命存活期，以
    每月2萬元計算，8年看護費用為192萬元。合計1,998,000元
    ；(二)非財產上損害：請求300 萬元之精神慰撫金。綜上，原
    告所受損害總計為5,327,087元等語。爰依民法第184條、19
    3條第1項、195條第1項、第216 條侵權行為損害賠償之法律
    關係，求為命(一)被告應給付原告5,327,087 元，及自起訴狀
    繕本送達翌日起，至清償日止，按年息5%計算之利息。(二)願
    供擔保，請准宣告假執行之判決。
二、被告未到庭，亦未提出書狀作何聲明或陳述。
三、經查，被告於91年7月9日下午16時40分許，在台北縣三重市
    ○○○路 41之3號信義公園門口，與原告發生口角，被告持
    放置路旁標示「禁止停車」之鐵製告示牌，猛擊原告頭部，
    致原告受傷倒地，受有顱頂後枕部裂傷約 6公分、前額近右
    眉處挫傷之傷害，被告因上開傷害犯行，經本院刑事庭判處
    有期徒刑1年確定等情，有國立台灣大學醫學院附設醫院（
    下稱台大醫院）診斷證明書及本院93年度上訴字第1288號（
    下稱刑事案件）刑事判決在卷可按（見本院1 卷49頁，附民
    字卷 5─10頁），復經本院調閱上開刑事案件全卷屬實，是
    被告之行為與原告所受傷害間顯有相當因果關係，被告應負
    損害賠償責任，堪以認定。
四、按故意或過失不法侵害他人之權利者，負損害賠償責任，不
    法侵害他人之身體或健康者，對於被害人因此喪失或減少勞
    動能力或增加生活上之需要時，應負賠償責任；又不法侵害
    他人之身體、健康、名譽或自由者，被害人雖非財產上之損
    害，亦得請求賠償相當之金額，民法第 184條第1項、第193
    條第1項及第195條分別定有明文。查，原告因被告之故意行
    為，致受有如前所述之傷害，原告對其所受之損害，依前開
    規定，自得請求被告負損害賠償責任。茲審酌原告各項請求
    如次：
  (一)醫藥費用部分：
    原告主張其因被告之侵權行為，受有前揭傷害，因而支出醫
    療費用329,087 元，業據提出台大醫院門急住診費用證明單
    及門診費用證明單為證（見本院1 卷26─32、49頁），衡酌
    原告所受傷害及就醫情形以及各單據所載之醫療項目觀之，
    均屬治療上之必要費用，應予准許。又全民健康保險之被保
    險人，非因汽車交通事故受傷害，受領全民健康保險提供之
    醫療給付，其因侵權行為所生之損害賠償請求權並不因而喪
    失，故原告請求之上開醫療費用中雖有部分係由全民健康保
    險支付，仍可請求被告賠償，併此敘明。
  (二)增加生活上費用部分：
    (1)原告主張其因傷住院期間即91年7月11日起，至同年8月24
      日止，共支出看護費用78,000元，業據提出蕭春連出具之
      證明書及台大醫院診斷證明書、雇主申請聘僱家庭外籍監
      護工專用診斷證明書為證（見本院1 卷42、49─52頁）。
      查，依台大醫院開立之「雇主申請聘僱家庭外籍監護工專
      用診斷證明書」記載：「病名：頭部外傷合併顱內出血。
      醫師囑言：病人因上述疾病於91年7月10日來本院急診，9
      1年7月11日接受顱骨切除合併血腥清除及顱內壓監視器置
      放手術，術後入加護病房，91年7 月23日轉普通病房，現
      因行動不便，日常生活無法自理，24小時須人照護」，而
      所檢附之「巴氏量表」記載：「一進食：無法自行取食或
      耗費時間過長。二輪椅與床位間的移動：需別人幫忙方可
      坐起來或需別人幫忙方可移位。三個人衛生：需要別人幫
      忙。四上廁所：需他人幫忙。五洗澡：需別人幫忙。六行
      走平地上：需他人幫忙。七上下樓梯：無法上下樓梯。八
      穿脫衣服：需別人幫忙。九大便控制：偶爾失禁 (每周不
      超過1次）或使用塞劑時，需人幫助；十小便控制：偶而
      會尿失禁 (每周不超過1次）或尿急 (無法等待便盆或無
      法及時趕到廁所）或需別人幫忙處理。」。另91年10月4
      日台大醫院診斷證明書亦記載：「診斷病名：頭部外傷併
      顱內額葉出血。手術後。醫師囑言：病人因上述疾病於民
      國91年7月10日來本院住院，於民國91年8月 24日出院，
      目前其認知功能有明顯障礙，其日常生活需他人協助照顧
      ，宜於門診追蹤治療」。是原告於此期間僱請他人看護並
      照料生活起居所支出之費用，核屬必要費用，得請求被告
      賠償。又原告主張其自91年7月11日至同年8月24日僱請訴
      外人蕭春蓮看護，業據提出證明書為證（見本院1 卷42頁
      ）堪信為真正。從而，原告請求被告賠償此段期間之看護
      費用78,000元，於法有據，應予准許。
    (2)原告復主張：原告因傷致生活不能自理，出院後仍需有人
      照顧免生意外，依國人平均壽命計算，尚有8 年生命存活
      期，以每月20,000元計算，8年看護之費用為192萬元等語
      。查，原告所受之傷害，依最先為原告施行救助手術之臺
      北縣立三重醫院診斷證明書（91年7月31日北縣醫診字第9
      16146號）記載：頭部受傷，顱頂後枕部裂傷長約6公分，
      前額近右眉處挫擦傷，於91年7月9日送急診作傷口縫合治
      療，於同年7月10日凌晨3時30分許離院等（見臺灣板橋地
      方法院檢察署91年度偵字第19013號卷7頁）；繼而轉往台
      大醫院就醫之診斷書（91年7月10日診字第91046413號、
      同年月30日診字第91052408號）記載：頭部外傷併顱內出
      血等（見臺灣板橋地方法院檢察署91年度聲他字第1644號
      卷6頁）；再次，經多月醫事療程後之診斷證明書（91年
      10月4日診字第91072253號）則記載：頭部外傷併顱內額
      葉出血手術，於91年7月10日住院，同年8月24日出院，目
      前其認知功能有明顯障礙，其日常生活需他人協助照顧，
      宜於門診追蹤治療等情（見本院1卷49頁）。嗣原審法院
      刑事庭於92年6月將原臺北縣立三重醫院、台大醫院之病
      歷表等卷證，函請行政院國軍退除役官兵輔導委員會臺北
      榮民總醫院，就原告自就醫後至鑑定日之腦力、體能、智
      力之回復程度加以評估鑑定，經該院醫師評估臨床表徵，
      再由職能治療師及心理師分別獨立評估職能功能及神經心
      理學檢查，最後再由鑑定負責醫師綜合結論報告，結果略
      以：「職能功能、日常生活運動功能、認知功能（即分別
      代表腦力、體能、智力），目前都依然低於正常人程度（
      屬輕至中度障礙），故本次鑑定應可合理推斷其腦力、體
      能、智力就醫後至鑑定日，並未恢復至正常人狀態」等情
      ，有該醫院92年8月27日北總精字第06200265號函所附鑑
      定書附刑事卷可憑（見臺灣板橋地方法院91年度訴字第
      2139號卷49─59頁）。嗣本院再依職權函詢台大醫院關於
      原告日常生活能否自理，是否需他人照顧，如需他人照顧
      ，需照顧至何時等事宜，經該院函覆：「乙○○先生（原
      告）曾因頭部外傷而在民國91年7月10日前來本院總院急
      診，隨即住入外科部病房並接受開顱手術，同年8月6日轉
      入復健部病房繼續治療，至同年8月24日出院。病人疑存
      輕微的失智及失認，必須在他人監控下生活」等語，有台
      大醫院94年3月8日校附醫秘字第0940201048號函在卷可參
      （本院1卷66頁)。足認原告因被告之傷害行為致頭部外傷
      併顱內額葉出血，存有輕微的失智及失認，日常生活未能
      自理，仍需他人協助照顧，原告請求此部分看護費用，自
      無不當。又原告之看護，除初期由醫院看護工看護外，因
      經濟因素，嗣由其配偶陳駱秀鳶居家照顧，經原告陳明在
      卷（見本院1卷47頁），並有戶籍謄本附卷可參（見本院1
      卷48頁）。按親屬間之看護，縱因出於親情而未支付該費
      用，然其所付出之勞力，顯非不能以金錢為評價，此種基
      於身份關係之恩惠，自不能加惠於加害人，仍應比照一般
      看護情形，認被害人受有相當看護費之損害，命加害人賠
      償，始符民法第193條第1項所定「增加生活上需要」之意
      旨。查，原告請求以每月2萬元計算看護費用，衡諸原告
      前開在醫期間看護費用以每日2千元計，且全天看護費用
      每日2千元，係一般看護行情，為目前社會眾所週知，故
      原告請求每月以2萬元計（即每日約667元），核屬允當。
      再原告係23年1月12日生，依91年台灣省簡易生命表所示
      ，於原告91年8月24日出院時，尚有餘命12.22年，原告請
      求以8年計算，應予准許。再依霍夫曼計算法扣除中間利
      息後，原告得請求之金額為1,649,842元），其計算式為
      ：【（20,000元×12）×6.00000000（此為8年之霍夫曼
      係數）＝1,649,842元（小數點以下四捨五入）】原告於
      此範圍之請求，應予准許，逾此範圍所為之請求，為無理
      由，不應准許。
  (三)精神慰撫金部分：
    查，原告因被告前開傷害行為，受有顱頂後枕部裂傷約6 公
    分、前額近右眉處挫傷之傷害，致職能功能、日常生活運動
    功能、認知功能（即所謂腦力、體能、智力），都低於正常
    人程度（屬輕至中度障礙），是其身體及精神確受有極大痛
    苦，請求被告賠償非財產上損害，即屬有據。查，原告為國
    小畢業，從事女裝裁縫師30餘年，嗣改行從事清潔管理員8
    年，於65歲退休在家，經原告陳明在卷（本院1卷40、47、6
    1頁)，被告係國小畢業，水泥工（見刑事卷警訊筆錄），本
    院審酌兩造之身分、地位、經濟狀況、原告所受傷害之程度
    ，及因本件事故受傷所受精神打擊及痛苦程度等，認原告非
    財產上所害之賠償以30萬元為適當，逾此範圍之請求，為無
    理由，不應准許。
  (四)綜上，原告得請求賠償之金額為2,356,929元（329,087元＋
    78,000元＋1,649,842元＋300,000元＝2,356,929元）。
六、綜上所述，原告本於侵權行為之法律關係，請求被告賠償
    2,356,929元，及自起訴狀繕本送達翌日即93年9月16日起，
    至清償日止，按年息5%計算之利息，為有理由，應予准許。
    逾此所為之請求，為無理由，應予駁回。
七、假執行之宣告：
    原告陳明願供擔保，聲請宣告假執行，經核其勝訴部分，合
    於法律規定，酌定相當擔保金額宣告之；其餘假執行之聲請
    ，因訴之駁回而失所附麗，不予准許。
八、兩造其餘攻擊、防禦方法經審酌後，認與判決結果無涉，爰
    無一一論述之必要，併此敘明。
九、結論：本件原告之訴，為一部有理由，一部無理由，依民事
    訴訟法第79條、第463條、第390條第2項、第385條第1項，
    判決如主文。
中　　華　　民　　國　　94　　年　　12　　月　　20　　日
                  民事第五庭審判長法　官  林丁寶
　　　　　　　　　　　      　　　法　官  陳博享
　　　　　　　　　　　  　　　　　法　官  蔡芳齡
正本係照原本作成。
如不服本判決，應於收受送達後20日內向本院提出上訴書狀，其
未表明上訴理由者，應於提出上訴後20日內向本院補提理由書狀
（均須按他造當事人之人數附繕本）上訴時應提出委任律師或具
有律師資格之人之委任狀；委任有律師資格者，另應附具律師資
格證書及釋明委任人與受任人有民事訴訟法第466條之一第一項
但書或第二項（詳附註）所定關係之釋明文書影本。
中　　華　　民　　國　　94　　年　　12　　月　　22　　日
　　　　　　　　　　　　　　　　　書記官  蔡錦輝
附註：
民事訴訟法第四百六十六條之一（第一項、第二項）：
對於第二審判決上訴，上訴人應委任律師為訴訟代理人。但上訴
人或其他法定代理人具有律師資格者，不在此限。
上訴人之配偶、三親等內之血親、二親等內之姻親，或上訴人為
法人、中央或地方機關時，其所屬專任人員具有律師資格並經法
院認為適當者，亦得為第三審訴訟代理人。
